臺灣高等法院刑事判決　　　　　　　　96年度上訴字第1225號
上　訴　人　台灣士林地方法院檢察署檢察官
上　訴　人
即　被　告　甲○○
　　　　　　己○○
上二人共同
指定辯護人　本院公設辯護人　乙○○
上　訴　人
即　被　告　丙○○
選任辯護人　李淑寶　律師
上　訴　人
即　被　告　戊○○
選任辯護人　阮祺祥　律師
上列上訴人因被告等傷害致重傷案件，不服台灣士林地方法院95
年度訴字第545 號，中華民國95年12月15日第一審判決（起訴案
號：台灣士林地方法院檢察署94年度偵字第8135號），提起上訴
，本院判決如下：
    主  文
原判決撤銷。
戊○○傷害人之身體，因而致重傷，處有期徒刑參年貳月。
甲○○、丙○○、己○○共同傷害人之身體，甲○○、丙○○各
處有期徒刑參月，減為有期徒刑壹月又拾伍日，如易科罰金，均
以銀元參百元即新台幣玖佰元折算壹日；蘇德福處有期徒刑伍月
，減為有期徒刑貳月又拾伍日，如易科罰金，以銀元參百元即新
台幣玖佰元折算壹日。
    事  實
一、甲○○、己○○、戊○○、丙○○於民國94年2月27日凌晨0
    時許，因聞鄰居丁○○大聲敲門，陸續外出查看，在鄰址臺
    北縣汐止市○○路○段483 號丁○○住處前（起訴書誤為485
    號），見丁○○手持棍棒、要求移去停放其住處門前車輛之
    舉，心生不滿，為使丁○○放下棍棒，竟共同基於普通傷害
    之犯意聯絡，由己○○出手自後方毆打丁○○，甲○○、丙○○在旁毆擊丁○○肢體，戊○○雖主觀上無致丁○○重傷
    之故意，然客觀上應能預見以其拳頭毆擊人之臉部，猛力擊
    中眼部，將發生致人重傷之結果，仍基於前開共同普通傷害
    之犯意，即以拳頭自正面出手、由額頭向下毆打丁○○額、
    眼部位，致丁○○受有左眼球破裂、左側前額撕裂傷約 2公
    分、右大腿外側，右手背及左小腿外側鈍挫傷等傷害，其中
    遭戊○○正面毆擊所致左眼球破裂傷，術後眼球萎縮，無光
    覺，左眼完全失明，而生該眼視能毀敗之重傷害結果。
二、案經丁○○訴由臺北縣政府警察局汐止分局報請台灣士林地
    方法院檢察署檢察官偵查起訴。
    理  由
一、訊據被告甲○○、丙○○、戊○○、己○○固不否認於上述
    時地因告訴人丁○○要求移車，與其爭執之事實，惟均矢口
    否認有共同傷害或因而致重傷之犯行，被告甲○○、丙○○
    、戊○○、己○○均辯稱：其等三人因見告訴人手持棍棒要
    求移車，欲使其放下棍棒，而與之拉扯，但並未出手毆打成
    傷云云。被告己○○於原審另辯稱：因配偶滕晶鈺要求其將
    車駛離，其即離開現場移車，並未參與拉扯棍棒云云。然查
    ：
（一）上揭事實，業據證人即告訴人丁○○於原審證稱：當天戊○○從前面打我，己○○從後面打，... 戊○○從我的臉
      部打下去打到我的眼睛，... 我被打倒下去的時候，有看
      到甲○○、丙○○也有打我，但我不知道他們是誰，...
      左眼球破裂是被用手打的，... 拳頭從上往下打下來，從
      額頭往下打下來，... 是用手打，... 所受右手背、左小
      腿外側、右大腿外側傷，都是被打的，... 當天在我家門
      前被打，... 從前面我的額頭打我的，就是戊○○，因為
      我從小就認得他等語甚詳（原審審判筆錄第27至29頁）。
      告訴人於94年2 月27日案發當日急診就醫，經診斷結果，
      受有左眼球破裂、左側前額撕裂傷約2 公分、右大腿外側
      ，右手背及左小腿外側鈍挫傷等傷害；且前述左眼球破裂
      傷，左眼術後視力一直沒有恢復，眼球有萎縮現象，無光
      覺；其左眼已完全失明，而達毀敗一目之視能，分別有長
      庚紀念醫院94年3月3日診斷證明書（偵查卷第25頁）、長
      庚紀念醫院94年4 月15日診斷證明書、財團法人長庚紀念
      醫院基隆分院94年9月6日（94）長庚院基字第2522號函（
      偵查卷第65頁）在卷可按。並據長庚紀念醫院以95年10月
      12日（95）長庚院基字第1153號函覆稱：丁○○左眼視能
      毀敗，主要係因94年2 月27日所受之傷害所引起，且為外
      力所造成，而病患過去曾有白內障病史，於88年4 月19日
      手術治療其左眼白內障，但該病史認與其左眼視能毀敗無
      因果關係（見原審卷第65頁）等情甚詳，有該函在卷可憑
      。足見告訴人確因94年2 月27日所受傷害導致左目視能毀
      敗之重傷害結果，而有因果關係。
（二）被告甲○○於偵查中以證人身份證稱：告訴人不肯放下棍
      子，我就去搶棍子，... 戊○○及己○○及丙○○都有搶
      ，搶到後，己○○叫我們先進去，他就在外面等語（偵查
      卷第49頁）。被告戊○○於偵查中以證人身份證稱：看到
      丁○○拿鐵棍，甲○○就搶他的鐵棍，丁○○不放，我和
      甲○○、丙○○及己○○就一同去搶丁○○的鐵棍，搶下
      來以後，己○○就去移車，我們三人就回去了等語（偵查
      卷第47頁）。被告己○○於偵查中以證人身份證稱：看到
      甲○○搶丁○○手上的鐵棍，我和戊○○也幫忙搶，...
      我們和戊○○及甲○○已經搶到棍子，我就叫他們進去，
      我就去移車等語明確（偵查卷第48頁參照）。核分別與被
      告甲○○於原審準備程序所承：其餘三位被告也出來一起
      搶（棍棒），我們四個人一起搶丁○○手上的棍子，...
      被告丙○○、戊○○、己○○跟告訴人拉拉扯扯等語；被
      告丙○○於原審所陳：當天我出去幫忙拉棍子，... 我的
      手在拉扯間多多少少有碰觸告訴人丁○○的身體，但是碰
      到他什麼位置我不知道，當時很混亂，... 我是要把他們
      拉開等語；被告戊○○所供：告訴人雙手握著棍子的兩側
      ，甲○○動手拉棍子較中間的部位，我也幫忙拉棍子空隙
      的部位等語；被告己○○所供稱：我拉了（棍棒）幾次，
      ... 我是拉棍子的中間，... 丁○○為何會受傷眼睛失明
      ，我想是拉扯之間不小心碰撞到等語相符（均見原審95年
      9 月21日準備程序筆錄）。足見被告四人均為取下告訴人
      手中棍棒、排除告訴人之抗拒，而基於犯意聯絡對之施強
      暴，並與告訴人拉扯、碰撞，被告四人所辯：未碰觸告訴
      人身體云云，顯與常情不符。參以：被告甲○○於偵查中
      證稱：後來我們拿棍子給警察時，棍子上就有血等情明確
      （偵查卷第49頁參照），及於原審證稱：搶完棍子後，我
      們身上沒有受傷的地方等語甚詳（原審審判筆錄第17頁）
      ，並有棍棒扣案可證；益見告訴人確因被告四人施強暴奪
      取棍棒之過程流血成傷，所辯拉扯過程未碰觸告訴人云云
      ，不足採信。
（三）證人甲○○、戊○○、丙○○於原審審判期日雖改稱：被
      告己○○未參與拉扯奪取棍棒云云；然此與其等分別於偵
      查中具結為證之內容不符，且與原審95年9 月21日準備程
      序所供情節相左，顯係事後迴護被告己○○之詞，自難憑
      以認定對被告己○○有利之事實。另證人滕晶玉、鄭月梅
      雖亦於原審到庭證稱：被告己○○未出手參與拉扯奪取棍
      棒云云；然查證人滕晶玉所述：被告戊○○、丙○○、甲○○搶棍棒時，其要求己○○移車後，即跟隨己○○前往
      移車，而未見奪棍經過云云（原審審判筆錄第5 頁），經
      核與被告己○○所稱：當天係自己一人前往移車，移車時
      未注意配偶滕晶玉在哪裡、做何事等情矛盾（見原審審判
      筆錄第10、20頁）；且與證人鄭月梅所述：己○○移車時
      ，我想滕晶玉應是在場跟我一起看吧，... 移車前即取下
      棍子等情不符（原審審判筆錄第14頁）。足見證人滕晶玉
      、鄭月梅就同一在場見聞之事所述迥異，顯然並未同時在
      場見聞本案發生經過。況被告己○○於偵審中均自承：奪
      下棍棒後，其始前往移車，其前往移車之際，與告訴人之
      拉扯已經結束等情甚詳（偵查卷第48頁、原審審判筆錄第
      21頁）；並經證人戊○○、丙○○於偵查中證述其等奪下
      棍棒後，己○○始前往移車等情屬實，業如前述；更足見
      證人滕晶玉、鄭月梅所言，均屬為被告己○○卸責之詞，
      不足採信。
（四）辯護人以長庚紀念醫院基隆分院之告訴人94年2月27 日就
      診時之急診病歷上記載：病患主訴因開放性傷口「被打左
      眼眉梢」、「被人打到左眼」之記載可證，告訴人到長庚
      醫院基隆分院急診時，均僅主訴左眼受傷而已，並未言及
      其他身體部位亦有受傷。然該院94年3月3日之診斷證明書
      內卻記載「2.左側前額撕裂傷約兩公分，3.右大腿外側、
      右手背及左小腿外側鈍挫傷」，因而請求傳訊該院急診醫
      師陳俊宇與告訴人之住院醫師張文瑞云云。按告訴人於急
      診當時主訴：被人打傷左眼，有前揭醫院急診病歷在卷可
      稽，告訴人於急診當時因眼球破裂，疼痛難耐，其因診療
      目的所為之陳述，描述其病症發生之起因、過去或現在之
      病狀、疼痛或感覺，均與診斷或治療有密切關係，告訴人
      若係自行受傷，自無虛構遭人打傷，而影響醫療人員之判
      斷與治療，是告訴人於急診當時並無虛偽陳述之動機與利
      益，其自當會向醫療人員據實陳述，以獲得適當治療。另
      經本院去函長庚紀念醫院基隆分院詢以前揭辯護人質疑點
      後，業經該院於96年7月10日以（96 ）長庚基字第0668函
      覆說明：「許君於94年2月27日零時30 分左右至本院急診
      就醫時，主訴其左眼疼痛，無法明視，本院急診醫師診察
      發現其左眉梢處附近嚴重血腫、有撕裂傷，至於病患右大
      腿、左小腿及右手背鈍挫傷之傷勢，因急診當時並不明顯
      （無傷口），且病患未特別提及，故急診醫師就病患當時
      較危急之眼部傷勢緊急會診眼科醫師，並立即安排眼部傷
      勢之手術治療，待手術轉住院期間，病患反應上述部位之
      不適，經住院治療醫師檢視認為應屬本次外傷所致，因此
      於後續之診斷書上載明其右大腿、左小腿及右手背鈍挫傷
      之傷勢」。嗣辯護人又以告訴人住院期間之病歷資料內並
      無「右大腿、右手背及左小腿外側鈍挫傷」之記載，而質
      疑上揭診斷證明書之內容云云。然按眼睛乃人體極脆弱敏
      感之部位，一般人眼睛如因沙塵或異物進入眼睛，眼睛即
      頓時紅腫疼痛難耐，況乎眼球因外力之撞擊而破裂，其疼
      痛指數更非一般身體肌肉、皮膚之鈍挫傷可比。故而告訴
      人於案發當時因眼球破裂而至醫院急診時，僅關注其眼睛
      之傷勢，而忘記告知醫師其身體其他部位之肌肉或皮膚之
      創痛，係屬可想像之事，此由告訴人之眼部傷口之疼痛指
      數分別為入院當日下午13時之5至6分、2月28日13時之4至
      5分、3月1日13時之3至4分並且已可睜開，乃至3月2日及3
      日之2至3分可知。按長庚紀念醫院前揭函覆已說明告訴人
      右大腿、左小腿及右手背鈍挫傷之傷勢於急診當時無傷口
      因而並不明顯，且告訴人因眼傷難忍，其關注焦點均在於
      眼傷部位而未提及其他部分疼痛，嗣告訴人眼傷經處理且
      疼痛減緩之後，於住院期間始另行向醫師反映，乃合於一
      般人之生活經驗，且按告訴人嗣後亦經該院骨科診斷其確
      有右大腿疼痛、下肢挫傷、小腿關節疼痛之症狀，此有該
      院94年3月11 日門診記錄單在卷可稽。故而辯護人請求傳
      訊急診醫師陳俊宇及住院醫師張文瑞即無必要。綜上所述
      ，本件事證已明，被告四人犯行均堪認定。
二、查刑法於94年1月7日修正通過，於94年2月2日公布，並於95
    年7月1日施行。按行為後法律有變更者，適用行為時之法律
    ，但行為後之法律有利於行為人者，適用最有利於行為人之
    法律，修正後之刑法第2條第1項定有明文。茲就本案適用法
    條相關部分比較新舊法如下：
（一）刑法分則編各罪所定罰金之貨幣單位原為銀元，且依修正
      前刑法第33條第5款規定，罰金刑為1銀元以上，而有關罰
      金倍數之調整及銀元與新台幣之折算標準，則定有「罰金
      罰鍰提高標準條例」及「現行法規所定貨幣單位折算新台
      幣條例」，除罰金以1銀元折算3 元新台幣外，並將72年6
      月26日以前修正之刑法部分條文罰金數額提高10倍，其後
      修正者則不再提高倍數，修正後刑法第33條第5 款則將罰
      金刑提高為新台幣1 千元以上，並以百元計算之，且因刑
      法第33條第5 款所定罰金貨幣單位既已改為新台幣，刑法
      分則編各罪所定罰金之貨幣單位亦應配合修正為新台幣，
      且考量刑法修正施行後，不再適用「現行法規所定貨幣單
      位折算新台幣條例」，為使刑法分則編各罪所定罰金之最
      高數額與刑法修正前趨於一致，爰增訂刑法施行法第1 條
      之1 規定，將刑法分則編各罪所定罰金之貨幣單位均改為
      新台幣，並將72年6 月26日以前修正之刑法部分條文罰金
      數額提高為30倍，其後修正者則提高為3 倍，是以刑法分
      則編各罪所定罰金刑之最高數額，於上開規定修正後仍屬
      一致，並無不同，但其罰金刑之最低數額，則比修正前提
      高，自以修正前之規定對被告較為有利。
（二）被告等行為時之刑法第41條第1 項前段規定：「犯最重本
      刑為5年以下有期徒刑以下之刑之罪，而受6個月以下有期
      徒刑或拘役之宣告，因身體、教育、職業、家庭之關係或
      其他正當事由，執行顯有困難者，得以1元以上3元以下折
      算1日，易科罰金。」又修正前罰金罰鍰提高標準條例第2
      條（於95年7月1日修正刪除）規定，就其原定數額提高為
      100倍折算1日，則本件被告行為時之易科罰金折算標準，
      最高得以銀元300元折算1日，經折算為新臺幣後，最高得
      以新臺幣900元折算為1日。惟95年7月1日施行之刑法第41
      條第1項前段則規定：「犯最重本刑為5年以下有期徒刑以
      下之刑之罪，而受6 個月以下有期徒刑或拘役之宣告者，
      得以新臺幣1000元、2000元或3000元折算1 日，易科罰金
      。」比較修正前後之易科罰金折算標準，以修正前之規定
      ，較有利於被告。
三、按對於行為人是否論以加重結果犯，端視行為人有無預見可
    能性而定，無共犯從屬性之適用；易言之，共同正犯之全部
    ，如均具有預見可能性，不能不負加重結果責任，然若只有
    一部份之共同正犯具有預見可能性時，其他無預見可能性之
    人仍可不必對加重結果負責。查被告戊○○與被告己○○、
    甲○○、丙○○等人為取告訴人手中棍棒、排除告訴人之抗
    拒，共同基於普通傷害之犯意，接續毆擊告訴人，被告戊○○主觀上雖無使人受重傷之故意，但出手自告訴人頭額部向
    下揮拳毆打告訴人額、眼部位，其就受此毆擊之眼部經此重
    創後，可能致視能毀敗之加重結果應有客觀預見之可能性，
    且告訴人受此攻擊後，確因左眼球破裂，術後眼球萎縮，無
    光覺，左眼完全失明，而生該眼視能毀敗之加重結果，業如
    前述；足見被告戊○○之傷害行為與告訴人左眼視能毀敗之
    加重結果間有因果關係。次查被告己○○、丙○○、甲○○
    雖基於犯意聯絡，與被告戊○○共同毆擊告訴人；惟自被告
    己○○、丙○○、甲○○攻擊告訴人之部位及告訴人因而成
    傷之情形觀之，堪認被告己○○、丙○○、甲○○三人原係
    基於普通傷害之犯意聯絡為傷害行為，且其三人就被告戊○○突出拳毆打告訴人額、眼部位，及因而致視能毀敗之重傷
    害加重結果，應無預見可能性，毋須對該加重結果負責。核
    被告戊○○所為，係犯刑法第277條第2項後段傷害致重傷罪
    ；被告己○○、丙○○、甲○○就加重結果無預見可能性，
    自無從令其三人就該加重結果負共犯罪責，核均係犯同法第
    277條1項之傷害罪。公訴人認被告己○○、丙○○、甲○○
    所為均涉犯傷害致重傷罪，容有誤會，惟起訴之基礎事實同
    一，爰變更起訴法條審判。其三人就上述普通傷害犯行，有
    犯意聯絡及行為分擔，為共同正犯；且其等係基於同時傷害
    同一人身體法益之單一犯意，接續為毆擊告訴人之數個動作
    ，為單純一罪。
四、原審對被告四人予以論罪科刑雖非無見，惟查：
（一）有關加重結果犯，係以客觀上能預見，行為人主觀上無認
      識為要件，原判決事實欄漏未記載認定「被告戊○○在客
      觀上應可預見其以拳頭毆擊丁○○之額、眼部位，可能造
      成丁○○眼睛視能毀敗之結果」，尚有未洽。
（二）立法院在96年6 月15日立法通過制定「中華民國96年罪犯
      減刑條例」，並經總統公佈，自同年7 月16日施行。依該
      條例第2條第1項規定：「犯罪在中華民國96年4 月24日以
      前者，除本條例另有規定外，依下列規定減刑：一、死刑
      減為無期徒刑。二、無期徒刑減為有期徒刑20年。三、有
      其徒刑、拘役或罰金，減其刑二分之一。」。本件被告等
      之犯罪係在96年4月24日以前，被告甲○○、丙○○、己○○均得依該條例項規定，減其宣告刑二分之一，惟原審
      未及就被告甲○○、丙○○、己○○三人所宣告之刑，依
      「中華民國96年罪犯減刑條例」規定，予以減刑，尚有未
      洽。
（三）公訴人循告訴人之請求提起上訴，以被告四人犯後並無悔
      意，未與告訴人和解，且量刑過輕，以被告甲○○、丙○○、己○○三人就告訴人所受左眼視能之毀損有所預見，
      對該結果之發生亦不違背其本意，因認其等三人亦應負傷
      害致重傷罪責，提起上訴云云。然按甲○○、丙○○、己○○三人就被告戊○○突出拳毆擊告訴人額、眼部位，及
      因而導致告訴人視能毀敗之重傷害結果，無預見可能性，
      已如前述，至所指量刑輕重，係就原審法院適法範圍裁量
      權之行使為爭執，惟原審量處被告四人有期徒刑之刑期，
      已審酌其等四人之各種犯罪情狀，並無明顯失出，足見本
      件告訴人請求上訴意旨所指，難認有理由。被告戊○○、
      甲○○、丙○○、己○○上訴否認犯行，雖亦無理由，惟
      原判決既有上揭可議之處，仍應予撤銷。
五、爰審酌被告四人因移車糾紛即出手毆人成傷，被告戊○○動
    輒攻擊人之額、眼部位，致左眼視能毀敗，侵害告訴人身體
    法益甚鉅，及其等出手毆打之情節，被告己○○犯後於本院
    審理期間翻異前詞，態度不佳，未見反省之意，及各被告之
    行為動機、手段、所生損害等一切情狀，分別量處如主文第
    二項、第三項所示之刑，被告己○○、丙○○、甲○○之宣
    告刑並依修正前規定諭知易科罰金之折算標準。
據上論斷，應依刑事訴訟法第369條第1項前段、第364條、第299
條第1項前段、第300條，刑法第2條第1項前段、第28條、修正前
刑法第277條第1、2項、第41條第1項前段，罰金罰鍰提高標準條
例第1條前段、廢止前罰金罰鍰提高標準條例第2條、現行法規所
定貨幣單位折算新台幣條例第2條、中華民國96 年罪犯減刑條例
第2條第1項第3款、第7條第1、2項、第9條判決如主文。
本案經檢察官張秋雲到庭執行職務。
中　　華　　民　　國　　96　　年　　8 　　月　　16　　日
　　　　　　　　  刑事第十一庭審判長法　官  張連財
　　　　　　　　　　　　　　　　    法　官  林明俊
　　　　　　　 　 　　　　　　　　　法　官  楊照男
以上正本證明與原本無異。
檢察官及戊○○如不服本判決，應於收受送達後十日內向本院提
出上訴書狀，其未敘述上訴之理由者並得於提起上訴後十日內向
本院補提理由書（均須按他造當事人之人數附繕本）。
其他不得上訴。
                                    書記官  陳秋雄
中　　華　　民　　國　　96　　年　　8 　　月　　16　　日
附錄：本案論罪科刑法條全文
中華民國刑法第277條
（普通傷害罪）
傷害人之身體或健康者，處3年以下有期徒刑、拘役或1,000元以
下罰金。
犯前項之罪因而致人於死者，處無期徒刑或7 年以上有期徒刑；
致重傷者，處3年以上10年以下有期徒刑。
